臺灣高等法院臺中分院刑事裁定　
110年度毒抗字第484號
抗 告 人  臺灣彰化地方檢察署檢察官
抗 告 人  
即 被 告  趙志博
上列抗告人等因被告違反毒品危害防制條例案件，經檢察官聲請
強制戒治，不服臺灣彰化地方法院中華民國110年3月19日第一審
裁定（原裁定案號：110年度毒聲字第226號，聲請案號：臺灣彰
化地方檢察署110年度聲戒字第92號，偵查案號：109年度毒偵字
第1375、1538號），提起抗告，本院裁定如下：
    主  文
原裁定撤銷。                                           
檢察官之聲請駁回。
    理  由
一、原裁定意旨略以：抗告人即被告甲○○（下稱被告）前因施用
    第一級毒品海洛因、第二級毒品甲基安非他命案件，經裁定
    送勒戒處所觀察、勒戒後，法務部○○○○○○○○附設勒戒處所評
    估結果，認被告仍有繼續施用毒品之傾向，有該所民國110
    年3月10日中戒所衛字第11010001600號函所檢附之有無繼續
    施用毒品傾向證明書及有無繼續施用毒品傾向評估標準紀錄
    表等在卷可憑，被告既有繼續施用毒品之傾向，檢察官聲請
    裁定令被告入戒治處所強制戒治，為有理由，應予准許，爰
    依毒品危害防制條例第20條第2項之規定，裁定令被告入戒
    治處所施以強制戒治，其期間為6個月以上，至無繼續強制
    戒治之必要為止，但最長不得逾1年等語。
二、檢察官抗告意旨略以：因毒品危害防制條例修正及最高法院
    刑事大法庭109年11月18日109年度台上大字第3826號裁定變
    更適用觀察、勒戒處遇之對象、標準及頻率。為此，法務部
    與衛生福利部及專家學者業已研議修正「有無繼續施用毒品
    傾向評估標準」，就評分項目、前科紀錄有所調整，並於11
    0年3月26日生效。本件被告依修正後之「有無繼續施用毒品
    傾向評估標準」重行評估後，認無繼續施用毒品傾向。是原
    審所據以裁定之依修正前「有無繼續施用毒品傾向評估標準
    」所評估，認被告有繼續施用毒品傾向之評估結果，因前科
    紀錄分數過高，與有無繼續施用毒品傾向之關聯性不明，不
    宜遽採為裁定依據。是原審據以裁定被告令入戒治處所施以
    強制戒治，容有未洽。爰依法提起抗告，請將原裁定撤銷，
    更為適當合法之裁定等語。
三、被告抗告意旨略以：戒治處分案件帶有拘束人身自由之色彩
    ，法院審酌此類案件本應更為詳查，倘施用毒品之犯罪僅依
    勒戒處所之陳報內容為依據，顯有失偏頗，原裁定僅憑被告
    所涉之罪名及檢察官所附具勒戒處所之陳報而作為裁定之理
    由，有理由不完備之違背法令之處；被告因另案現於彰化看
    守所執行中，何以認定被告戒斷治療後有繼續施用毒品之傾
    向，為避免被告勒戒後再行吸食毒品而認需再行戒斷治療之
    療程，實屬過當而無必要，且原裁定影響被告刑期之執行進
    度甚鉅；被告家中尚有年邁之母親及1名未成年子女相依為
    命，被告肩負家中經濟負擔，對自身錯誤之行為深感後悔，
    家人皆有固定探望並規勸被告，被告確實已受相當警惕及教
    訓，又被告於勒戒期間素行良好，於課程中認真學習，且獲
    家人支持，被告對戒除毒癮深具信心，然原裁定所憑之有無
    繼續施用毒品傾向評估標準，係依被告前科紀錄認定其仍有
    繼續施用毒品意向，顯非客觀事實依據，亦恐有重複處罰之
    疑慮，故為公平客觀認定，懇請鈞院發還重審云云。
四、按觀察、勒戒後，檢察官或少年法院（地方法院少年法庭）
    依據勒戒處所之陳報，認受觀察、勒戒人無繼續施用毒品傾
    向者，應即釋放，並為不起訴之處分或不付審理之裁定；認
    受觀察、勒戒人有繼續施用毒品傾向者，檢察官應聲請法院
    裁定或由少年法院（地方法院少年法庭）裁定令入戒治處所
    強制戒治，其期間為6個月以上，至無繼續強制戒治之必要
    為止。但最長不得逾1年。毒品危害防制條例第20條第2項定
    有明文。次按勒戒處所應注意觀察受觀察、勒戒人在所情形
    ，經醫師研判其有或無繼續施用毒品傾向後，至遲應於觀察
    、勒戒期滿之15日前，陳報該管檢察官或少年法院（庭）。
    觀察勒戒處分執行條例第8條第1項亦規定甚明。依據上開規
    定，受觀察、勒戒人有無繼續施用毒品之傾向，係由醫師研
    判。而關於有無繼續施用毒品傾向之評估標準，法務部已於
    110年3月26日以法矯字第11006001760號函修正頒布「有無
    繼續施用毒品傾向評估標準紀錄表」、「有無繼續施用毒品
    傾向評估標準評分說明手冊」，上開評分說明手冊載明判定
    之原則：「受觀察勒戒人入所後，經過2週時間的觀察、勒
    戒，由處所及醫療人員依據其各項紀錄、資料及觀察勒戒期
    間之行為表現，加以評分。在勒戒人入所4-6週後，可再做
    一次評估以做必要之評分修正。每一大項皆有靜態因子與動
    態因子。先以靜態因子分數評分，靜態因子分數總分在60分
    （含）以上為『有繼續施用毒品傾向』；60分以下，與動態因
    子分數相加，如果總分在60分（含）以上，為『有繼續施用
    毒品傾向』」，又評估標準紀錄表及說明手冊中「前科紀錄
    與行為表現」之第1題及第3題之計分方式修正如下(餘無修
    正)：第1項「毒品犯罪相關司法紀錄」：計分方式修正為每
    筆(次)5分，總分上限為10分；第3項「其他犯罪相關紀錄」
    ：計分方式修正為每筆(次)2分，總分上限為10分。故被告
    有無「繼續施用毒品傾向」，係依具體個案之臨床實務及相
    關事證等情綜合判定，有其相當之專業依據及標準，且涉及
    專門醫學，又衡酌強制戒治之目的，係為協助施用毒品者戒
    斷毒品之心癮及身癮所為之一種保安處分類型，而該評估標
    準係將與判斷有無繼續施用傾向之相關因素加以列舉及量化
    ，適用於每一位受觀察、勒戒處分之人，具一致性、普遍性
    、客觀性，以利執法者判定受勒戒人有無繼續施用毒品傾向
    。
五、經查：
  ㈠被告前因施用第一、二級毒品案件，經原審法院以109年度毒
    聲字第448號裁定令入觀察勒戒處所觀察、勒戒後，經法務
    部○○○○○○○○附設勒戒處所依照「有無繼續施用毒品傾向評估
    標準評分說明手冊」綜合判斷結果（其中「前科紀錄與行為
    表現」：124分、「臨床評估」：26分、「社會穩定度」：5
    分，總分為155分），認被告有繼續施用毒品之傾向等情，
    此有原審法院上開裁定、法務部○○○○○○○○110年3月10日中戒
    所衛字第11010001600號函及所附之有無繼續施用毒品傾向
    證明書、評估標準紀錄表可稽 (109毒聲448卷第37至39頁、
    109毒偵1375卷第125至131頁）。
　㈡被告於執行觀察、勒戒期間，雖經法務部○○○○○○○○附設勒戒
    處所評定有繼續施用毒品之傾向，惟依110年3月26日公布實
    施新修正之「有無繼續施用毒品傾向評估標準評分說明手冊
    」，被告經該所重新評估調整後（其中「前科紀錄與行為表
    現」：24分、「臨床評估」：26分、「社會穩定度」：5分
    ，總分為55分），認被告並無繼續施用毒品之傾向等情，此
    有檢察官抗告書所附被告之法務部○○○○○○○○附設勒戒處所「
    有無繼續施用毒品傾向評估標準紀錄表」（本院卷第9頁）
    附卷可參。上開重新評估結果，既係由該所具有相關專業知
    識經驗之醫師，本其專業學識，於被告觀察勒戒期間，就其
    過往前科紀錄與行為表現、臨床評估及社會穩定度等因素所
    為綜合判斷，具有科學驗證所得之結論，由形式觀察，並無
    擅斷或濫權等明顯不當之情事，自得資為判斷被告有無繼續
    施用毒品傾向之證明。
　㈢本件被告經重新評估結果，其合計分數既未達60分，而經判
    斷為無繼續施用毒品傾向，檢察官以110年3月26日修正前之
    評分標準認為被告有繼續施用毒品傾向，聲請令被告入戒治
    處所強制戒治，尚非妥適，應予駁回。原裁定未及審酌前開
    修正後之評分標準，因而准許檢察官強制戒治之聲請，自有
    可議之處，而屬無可維持。被告抗告意旨雖未指摘及此，然
    檢察官抗告意旨執被告經適用修正後評估標準之「有無繼續
    施用毒品傾向評估標準紀錄表」，指摘原裁定不當，為有理
    由，應由本院將原裁定予以撤銷，並逕以被告經重新評估後
    之結果自為裁定，駁回檢察官所為強制戒治之聲請。
六、據上論斷，應依刑事訴訟法第413條，裁定如主文。 　　
中　　華　　民　　國　　110 　年　　5 　　月　　3 　　日
                  刑事第八庭  審判長法  官  林清鈞
                                    法  官  簡婉倫
                                    法  官  黃小琴
以上正本證明與原本無異。
不得再抗告。
                                    書記官  李宜珊
　　　　　　　　　　　　　　　　　　
中　　華　　民　　國　　110 　年　　5 　　月　　3 　　日